最高法院刑事判決　　　　　　　　　　　　　　　九十一年度台上字第一二九五號
　　上　 訴　 人　台灣高等法院台南分院檢察署檢察官
　　上訴人即被告　甲○○
　　選 任辯護 人　郭俊廷律師
　　上訴人即被告　丙○○
　　選 任辯護 人　洪梅芬律師
　　　　　　　　　郭家祺律師
　　　　　　　　　楊惠雯律師
　　被　　　　告　乙○○
　　選 任辯護 人　翁秋銘律師
右上訴人等因被告等偽造文書案件，不服台灣高等法院台南分院中華民國八十九年六
月十六日第二審判決（八十八年度上訴字第一０五四號，起訴案號：台灣台南地方法
院檢察署八十六年度偵字第七二九五、七一七八、七一七九、七二二六、一０二六四
、一０九四九號），提起上訴，本院判決如左：
    主  文
原判決關於甲○○、乙○○部分及丙○○行使偽造私文書部分均撤銷，發回台灣高等
法院台南分院。
其他上訴駁回。
    理  由
一發回部分：
本件原判決認定上訴人即被告丙○○業代書，上訴人即被告甲○○係正實建設股份有
限公司（以下簡稱正實建設公司）之負責人，民國八十五年間，正實建設公司在台南
縣新市鄉興建完成「名人世家」房屋一批計十三戶，其中如原判決附表一編號一至四
所示之房屋及土地，分別售予胡文宗、葉顏滿、李建輝、方瑞洋等人，又因甲○○積
欠呂清枝、林美利、黃李金桃等人債務，遂將原判決附表一編號五之房屋及土地過戶
予呂清枝之妻邱桂美名下以抵償所欠之債務，另將原判決附表二編號一及二之房屋、
土地登記在林美利及黃李金桃名下以供債務之擔保，上述附表一編號六及附表二編號
三、四所示之房屋及土地，因未售出，而分別依序登記在甲○○所覓得之人頭王燕玉
、胡清忠、侯政儒名下。丙○○則負責辦理「名人世家」房地之貸款及買賣簽約、過
戶事宜。甲○○及丙○○二人明知胡文宗、葉顏滿之買賣價金均已付清，邱桂美部分
因甲○○同意以積欠之債務抵銷房價，亦不須再付款，李建輝、方瑞洋未付之買賣尾
款僅分別餘五百六十萬元（新台幣、下同）、三百七十萬元。因甲○○經濟週轉困難
，方、黃二人乃基於意圖為自己不法所有之犯意聯絡，由其等分別以：銀行將來辦理
鑑價等語，通知胡文宗、葉顏滿、李建輝、方瑞洋、曾振旺（曾某係同市○○路二六
八巷八弄一號房地購買人，已付清價款）、呂清枝及邱桂美等人，於八十五年十月一
日至名人世家招待所辦理貸款相關事宜，胡文宗等人乃依約前往，現場由華南商業銀
行永康分行（以下簡稱華南銀行）職員乙○○提供每人消費者貸款契約、消費者貸款
申請及調查表各一份，要求胡文宗等人在立約人、申請人、連帶保證人及對保處簽名
，其中葉顏滿因所購買之房地已付清價款而表明無需貸款，丙○○乃佯稱：此係為方
便過戶及保存登記所用，貸款金額待銀行確定後會再通知云云。在場之人除曾振旺因
無意貸款僅在契約書簽名未辦理對保外，其餘胡文宗等人均因誤信而在空白之契約書
及申請書上簽名後交予銀行承辦員乙○○，並辦理對保，另各繳交一千元辦理銀行開
戶手續。後甲○○、丙○○再分別在前述消費者貸款契約書及消費者貸款申請及調查
表上偽填原判決附表一編號一至五所示，胡文宗等人之貸款金額，持向華南銀行申請
貸款，華南銀行於八十五年十月十一日分別核貸胡文宗等人如原判決附表一編號一至
五所示之貸款金額，丙○○遂再偽造如上述附表一編號一至五胡文宗等人不實之抵押
權設定申請書（設定金額詳如該附表一編號一至五），於八十五年十月十五日持向台
南縣新化地政事務所辦理抵押權設定登記，使該地政事務所公務員將此不實之抵押權
設定事項登載於職務上所掌之土地及建築改良物登記簿上，足生損害於公眾對於地政
機關地籍登載之信賴及胡文宗、葉顏滿、李建輝、方瑞洋、邱桂美等人。嗣方瑞洋於
八十五年十月二十一日發現甲○○以其所購買如原判決附表一編號四所示之房地向華
南銀行貸得六百三十萬元，較其當初授權貸款三百萬元額度超出三百三十萬元，乃與
甲○○理論。甲○○、丙○○為順利取得其貸款，乃由丙○○書立切結書，註明甲○
○同意於十五日內返還該超額貸款三百三十萬元，否則願將該附表一編號六之房地交
由方瑞洋自由處分，且借用期間之貸款利息由甲○○繳納，致使方瑞洋陷於錯誤，同
意甲○○使用其超額之貸款。嗣貸款金額於八十五年十月二十二日撥放於胡文宗等人
帳戶內，甲○○乃於胡文宗、葉顏滿、李建輝、邱桂美等人先前蓋印完畢之取款憑條
上偽填如原判決附表一編號一至四之貸款金額，另由丙○○於方瑞洋蓋印之取款憑條
上填寫如該附表一編號五之貸款金額後，由甲○○持交華南銀行永康分行承辦員，致
使銀行承辦員陷於錯誤而將胡文宗等人如原判決附表一編號一至五所示之貸款金額由
其等之帳戶內轉帳至甲○○設於該分行之帳戶內。嗣因甲○○未向華南銀行繳交貸款
利息，經華南銀行於八十六年三月間通知各貸款戶繳納貸款利息，胡文宗、葉顏滿、
李建輝、方瑞洋、邱桂美始知受騙。甲○○、丙○○復基於前揭不法所有之犯意聯絡
，明知原判決附表二編號四所示之房屋及土地，前已向華南銀行抵押貸款六百零八萬
元，猶於八十六年一月及三月間，將上開房地分別售予黃麒麟（以其女黃淑青名義訂
約）及鄭南再（以其女鄭淑娟名義訂約）一屋二賣予黃麒麟、鄭南再二人，計詐取買
賣價金六百八十萬元。另甲○○承前詐欺概括犯意，於八十六年一月六日，故意不告
知林漢忠原判決附表二編號三不動產已有抵押權設定，使林漢忠陷於錯誤，與之訂約
，並支付價金予方某，其後始知上手已有抵押權，方某以此方式，詐得五百九十萬元
等情。因而撤銷第一審關於甲○○部分及丙○○行使偽造私文書部分之判決，改判依
牽連犯論處甲○○、丙○○共同連續行使偽造私文書罪刑。又以公訴意旨略以：被告
乙○○為華南銀行永康分行職員，於八十五年十月一日至名人世家招待所辦理貸款相
關事宜時，乙○○提供每人消費者貸款契約、消費者貸款申請及調查表各一份，要求
胡文宗等人在立約人、申請人、連帶保證人及對保處簽名，其中葉顏滿因所購買之房
地已付清價款而表明無需貸款，被告乙○○乃基於幫助之犯意，向胡文宗等人佯稱：
此僅係辦理鑑價，貸款額度鑑價後會另行通知，屆時貸款人再決定是否貸款及貸款金
額等詞，致使胡文宗等人誤信而在契約書及申請書上簽名，並辦理對保（曾振旺部分
未辦理對保），其餘則仍保留空白後由乙○○收回，另繳交一千元辦理開戶手續。後
再由甲○○、丙○○分別在前述契約書、申請及調查表上偽填胡文宗等人之貸款金額
，持向華南銀行申請貸款，華南銀行於八十五年十月十一日分別核貸胡文宗等人如原
判決附表一所示之貸款金額，丙○○遂再偽造胡文宗等人不實之抵押權設定申請書，
持向台南縣新化地政事務所辦理抵押權設定登記，使該地政事務所公務員將此不實之
抵押權設定事項登載於職務上所掌之土地及建築改良物登記簿上，嗣貸款金額於八十
五年十月二十二日撥放於胡文宗等人帳戶內，甲○○乃偽造胡文宗、葉顏滿、李建輝
、邱桂美等人之取款憑條，丙○○偽造方瑞洋之取款憑條，由甲○○持交華南銀行永
康分行承辦員，致使銀行承辦員陷於錯誤而將胡文宗等人之貸款金額由其等之帳戶內
轉帳至甲○○設於該分行之帳戶內，計冒領款項三千三百一十五萬元，足生損害於胡
文宗、葉顏滿、李建輝、方瑞洋及邱桂美等人，因認被告乙○○涉犯刑法第二百十六
條、第二百十條之行使偽造私文書罪之幫助犯云云。經審理結果，不能證明乙○○犯
罪，因而維持第一審關於諭知乙○○無罪部分之判決，駁回檢察官在第二審之上訴，
固非無見。
惟查：(一)、原判決事實欄記載上訴人即被告甲○○、丙○○行使偽造之私文書有「消
費者貸款契約」、「消費者貸款申請及調查表」、「抵押權設定申請書」及「華南銀
行取款憑條」，但原判決理由欄二則認甲○○、丙○○行使偽造之私文書僅有「抵押
權設定申請契約書」及「華南銀行取款憑條」，足見此部分事實之記載及理由說明不
盡相符，自有未合。又偽造私文書罪，以「足以生損害於公眾及他人」為其構成要件
之一，原審認甲○○與丙○○共同偽造被害人名義之華南銀行取款憑條，成立偽造私
文書罪，但原判決事實欄並未認定、記載偽造取款憑條足以生損害於公眾或他人，理
由欄亦未說明此部分行為是否足生損害於公眾或他人，亦有可議。(二)、原判決既認方
瑞洋於八十五年十月二十一日已同意甲○○使用其超額之貸款，則翌日甲○○、丙○
○共同領取方瑞洋貸得之款，並無向銀行施詐可言，惟原判決又認甲○○持方瑞洋名
義之取款憑條交銀行承辦員，致使承辦員陷於錯誤，而將方瑞洋帳戶內貸得之款轉帳
至甲○○之帳戶內之行為，應認成立詐欺罪，其事實之認定，前後矛盾，亦有可議。
(三)、被告甲○○於調查局訊問及第一審調查時稱丙○○向其拿一百六十萬元，說要交
銀行承辦貸款人員等語，原判決以查無證據足以證明有其事，而不採信此不利乙○○
之證言。然查甲○○於原審復稱：八十五年十月二十二日領款時，乙○○當場叫伊交
付二百萬元給代書丙○○作為銀行人員之回扣等語，並提出以乙○○名義出具之收到
丙○○交付之二百萬元現金之收據影本為證（見原審卷第一０九、一一二頁），該收
據是否真正？如果為真，乙○○為何收取該款？是否與承辦系爭貸款有關？乙○○是
否有於對保時配合甲○○、丙○○向胡文宗等人佯稱僅係辦理鑑價，日後可再決定是
否貸款等語，致胡文宗等人受害？原審就此未詳為調查，又未於判決內說明該收據不
足據為不利乙○○之認定之理由，亦有違誤。檢察官及被告甲○○、丙○○就此部分
之上訴意旨指摘原判決違背法令，尚非全無理由，應認有發回更審之原因。又原判決
理由欄甲之五不另為無罪諭知部分，基於審判不可分原則，應併予發回。
二駁回部分：
按刑事訴訟法第三百七十七條規定，上訴於第三審法院，非以判決違背法令為理由，
不得為之。是提起第三審上訴，應以原判決違背法令為理由，係屬法定要件。如果上
訴理由狀並未依據卷內訴訟資料，具體指摘原判決不適用何種法則或如何適用不當，
或所指摘原判決違法情事，顯與法律規定得為第三審上訴理由之違法情形，不相適合
時，均應認其上訴為違背法律上之程式，予以駁回。本件上訴人丙○○上訴意旨略稱
：(一)、影印本與抄寫、描繪並無不同，並非獨立之文書，故上訴人丙○○將林美利所
有之建築改良物所有權狀影本予以塗改，然後再予影印，並非變造文書，原判決認係
構成變造文書，有不適用法則之違法。(二)、建築改良物所有權狀內所載事項，係以地
政事務所之登記簿為準，尚非所有權狀影本所得代替而達其變動內容之目的，丙○○
縱變更權狀影本內容，亦僅具變造之形式，實質上不足生損害於地政機關關於地籍資
料管理之正確性及公信力，何況影本非公文書，乃原判決未予究明，遽認足生損害之
虞，亦有判決不適用法則之違法等語。
惟查原審認上訴人即被告丙○○有原判決事實欄甲之三所載將林美利名義之建築改良
物所有權狀影本上所有權人姓名、住所、登記日期、發狀日期加以塗改，再加影印，
而變造不實之建築改良物所有權狀影本之犯行，係以丙○○已坦承有該行為，並有經
變造之所有權狀影本在卷可稽，雖丙○○辯稱其係將林美利名下房地之所有權狀影印
後更改，並非更改原本，且未提出行使，應不犯罪云云。惟複印或影印，其與抄寫或
打字者不同，不單是原本之內容，即連其形式、外觀，亦一筆一劃，絲毫無異地重複
出現，其於吾人實際生活上可代替原本，被認為具有與原本相同之社會機能與信用性
，故在一般情況下可予通用，而視其為原本制作名義人所作成之文書，自非不得為刑
法偽造文書罪之客體。且從複印之本身言，一般雖不加禁止，但此並非可謂其與原本
制作名義人亳無關係，其與原本可有相同之效果，如將原本予以影印後，將原本之部
分內容竄改，重加影印，其與無制作權人將其竄改，作另一表示其意思者無異，仍構
成變造文書罪。丙○○既將上開所有權狀加以影印，該影本與原所有權狀形式、外觀
即無不同，其將上開表彰所有權歸屬之內容加以更改，自仍成立變造公文書罪，不因
其是否曾提出行使而有影響。又以丙○○上述犯行，成立刑法第二百十一條之變造公
文書罪，於法定刑內量處其刑，已詳敘其所憑證據及認定理由。查變造公文書罪，以
足以生損害於公眾或他人之虞，即可成立，並不以實際已發生損害為必要。建築改良
物所有權狀所載事項之變更，固以原本為準，但變造之影本亦足以使他人相信與原本
相同而受害，故變造所有權狀影本自足以生損害於公眾或他人，原判決就此已有說明
。又所有權狀為地政機關製作之公文書，則變造所有權狀原本或影本，自屬變造公文
書。上訴意旨依憑己見，謂所有權狀影本非公文書，變造所有權狀影本不足以生損害
於公眾或他人云云，重為事實之爭執，自非適法之第三審上訴理由，衡以前開說明，
此部分之上訴為違背法律上之程式，應予駁回。
據上論結，應依刑事訴訟法第三百九十七條、第四百零一條、第三百九十五條前段，
判決如主文。
中      華      民      國    九十一    年      三      月     十三     日
                              最高法院刑事第七庭
                                  審判長法官  張  信  雄
                                        法官  賴  忠  星
                                        法官  張  清  埤
                                        法官  呂  永  福
                                        法官  陳  世  雄
      右正本證明與原本無異
                                              書  記  官
中      華      民      國    九十一    年      三      月    二十二    日
